【裁判字號】    89,訴,1461
【裁判日期】    891226
【裁判案由】    商業會計法等
【裁判全文】
臺灣高雄地方法院刑事判決                        八十九年度訴字第一四六一號
    公  訴  人  臺灣高雄地方法院檢察署檢察官
    被      告  丙○○
右列被告因違反稅捐稽徵法案件，經檢察官提起公訴（八十八年度偵字第三００六０
號），本院判決如左：
    主  文
丙○○無罪。
    理  由
一、公訴意旨略以：被告丙○○係址設高雄縣鳳山市○○○路五三六之一號一樓之全
    利冷凍海產有限公司（下稱全利公司）負責人，為公司法第八條所稱之公司負責
    人及商業會計法第四條所稱之商業負責人，負有據實製作薪資所得扣繳暨免扣繳
    憑單之義務，並為依法應納稅之納稅義務人。其於八十四年間某日，明知被害人
    乙○○於民國八十三年度間並未在全利公司擔任何工作，亦未曾支領任何薪資，
    竟在性質屬於會計憑證之「八十三年度各類所得扣繳暨免扣繳憑單」（以下簡稱
    扣繳憑單）上，虛偽填載乙○○於八十三年一月起，迄十二月間在全利公司之薪
    資所得為新台幣（下同）二十一萬六千元之不實事實，丙○○復持該不實之扣繳
    憑單連同申報書，委由不知情且不詳姓名之會計師向財政部臺灣省南區國稅局岡
    山稽徵所提出申報，以此詐術使全利公司之營業成本增加，營利所得減少，藉此
    方法逃漏營利事業所得稅（其逃漏稅額應為二十一萬六千元乘以百分之二十五）
    ，足以生損害於乙○○以及稅捐稽徵機關對於稅捐稽徵管理之正確性，因認被告
    涉有違反稅捐稽徵法第四十七條第一款、第四十一條公司負責人以不正當方法逃
    漏稅捐及商業會計法第七十一條第一款填製不實會計憑證之罪嫌等情。
二、按犯罪事實應依證據證據認定之，無證據不得推定其犯罪事實，刑事訴訟法第一
    百五十四條定有明文。又事實之認定，應憑證據，如未能發現相當證據，或證據
    不足以證明，自不能以推測或擬制之方法，為裁判基礎（最高法院四十年台上字
    第八六號判例參照）；且認定犯罪事實所憑之證據，雖不以直接證據為限，間接
    證據亦包括在內，然無論直接證據或間接證據，其為訴訟上之證明，須於通常一
    般之人均不致有所懷疑，而得確信其為真實之程度者，始得據為有罪之認定，倘
    其證明尚未達此一程度，而有合理之懷疑存在而無從使事實審法院得有罪之確信
    時，即應由法院為諭知被告無罪之判決（最高法院七十六年台上字第四九八六號
    判例參照）。再按，行為非出於故意或過失者，不罰。過失行為之處罰，以有特
    別規定者為限，刑法第十二條定有明文，而稅捐稽徵法第四十一條、第四十七條
    第一款之逃漏稅捐罪及商業會計法第七十一條填製不實會計憑證罪既均無處罰過
    失犯之特別規定，自以行為人出於故意而違犯者，為主觀構成要件。
三、本件公訴人認被告涉有右開犯行，係以被害人乙○○證稱於八十三年間係任職於
    駿旺實業有限公司（下稱駿旺公司），未在全利公司工作並支領薪資等語、乙○○八十三年度綜合所得稅核定通知書及扣繳憑單各一份、證人甲○○證稱被告公
    司報稅事宜均不知情，乙○○僅是十餘年前曾到該處打工等語為據，並認全利公
    司既僅有五、六位固定員工，被告為公司負責人應無不知聘僱何固定職員之理，
    且代為申報薪資之會計或會計師，其與公司營收既無何利害關係，自無擅自增列
    不實員工虛報薪資之理；參以被告身為公司負責人就虛列員工薪資一事，顯難推
    諉不知等情為憑。訊據被告固不否認被害人乙○○之扣繳憑單係由全利公司申報
  之事實，惟堅決否認有何違反稅捐稽徵法及填製不實商業憑證等犯行，辯稱：聘
    僱工人之事是交給工頭負責，伊不知工頭實際聘僱何人，發工資時，是由工頭將
    工人之身分證拿給公司會計報帳、工頭是廠長甲○○兼的等語。
四、經查：
（一）證人即被害人乙○○到庭結證：「（問：八十三年你有無在丙○○經營之全利
      冷凍海產有限公司工作？）沒有」、「（問：八十三年你在何處工作？）駿旺
      實業有限公司，賣房子」、「（問：八十三年以你名義報稅，你事先知情否？
      ）不知情，我是於去年收到扣繳憑單才知道」、「（問：十幾年是否曾在全利
      冷凍海產有限公司打工過？）是國中暑假曾去打工大概一個多月，公司有向我
      們要身分證報稅用」等語甚詳（八十九年七月二十一日訊問筆錄），且有其八
      十三年度綜合所得稅核定通知書及扣繳憑單各一份在卷可稽，堪信乙○○於八
      十三年度確未受僱於全利公司甚明。
（二）次查，證人即前全利公司會計丁○○到庭結證：「（問：公司員工之薪資如何
      報？）工頭向我領薪水，工人名冊是工頭交給我的，我們是包工制度，公司對
      工頭，工頭再對工人」、「（問：丙○○是否曾交工人名冊給妳？）沒有」等
      語甚明（本院八十九年十二月十二日審判筆錄），是被告所辯該公司將工作外
      包給工頭，由工頭將將工人身分證拿給公司會計報帳等情尚非全無可採。
（三）再查，證人丁○○復證稱：「（問：甲○○是否是工頭？）八十四年下半年度
      若工廠沒有工頭，甲○○就兼工頭，新工頭來時，她就不兼工頭」、「（問：
      甲○○有無提供工人名冊給你報薪資？）有，她需把舊有及新進工人名冊報給
      我」等語，詰之證人甲○○亦證稱：「（問：你是否於八十四年下半年度兼工
      頭？）差不多，我是在沒工頭時，斷斷續續兼工頭」、「（問：你有無提供工
      人名冊報薪資？）有」等語明確（同上審判筆錄），是被害人乙○○之身分證
      由甲○○提供與全利公司之可能性已不能逕予排除；再詰之（八十四年你是否
      曾報乙○○之薪資？）其雖陳稱：「忘記了，因我代理工頭時間很短，且工人
      流動性很高，所以我無法記得」云云，然其陳述時顯有猶疑、畏縮之情，其所
      言是否真實而全無保留，甚值懷疑；本院繼而質之（八十四年你有無拿乙○○
      之資料給全利公司報薪資？）即陳稱：「可能有，若沒有報應該就不會有扣繳
      憑單，她應是有到公司打工才有她的資料，不然我怎會有她的資料」等語（均
      見同上審判筆錄），其陳述時亦有遲疑與不安之狀，依本院直接審理之結果，
      足信上開陳述有避重就輕之情，況證人乙○○既曾於國中暑假期間曾至全利公
      司打工，甲○○又係乙○○之姑姑，依一般經驗法則顯可推知係由甲○○持有
      乙○○之身分證影本，並於兼任工頭期間提出於公司申報薪資。被告所辯伊不
      知工頭是否聘僱乙○○及申報薪資之事，工人名冊由廠長兼工頭之甲○○提出
      等語，即可採信。
三、綜上所述，全利公司於八十三年間雖有未實際僱用證人乙○○而以之申報薪資二
    十一萬六千元之事實，然上開身分證件係由甲○○提出於公司會計辦理申報薪資
    ，已如前述，且被告對於上開事實既不知情，即無以詐術或其他不正方法逃漏稅
    捐或明知為不實事項而填製會計憑證之犯罪故意可言，自與稅捐稽徵法第四十七
    條第一款、第四十一條及商業會計法第七十一條第一款之構成要件不合。此外，
    本院復查無其他積極證據足資證明被告確有公訴人所指之犯行，其犯罪即屬不能
    證明，揆諸首開規定及說明，自應為被告無罪之諭知。
據上論斷，應依刑事訴訟法第三百零一條第一項前段，判決如主文。
本案經檢察官黃俊嘉到庭執行職務。
中    華    民    國    八十九    年      十二      月      二十六      日
                                  臺灣高雄地方法院刑事第三庭
                                      法  官  葉  啟  洲
右正本證明與原本無異。
如不服本判決，應於判決送達後十日內，向本院提出上訴狀。
                                      書記官  盧  雅  婷
中    華    民    國    八十九    年      十二      月      二十六      日


司法院資訊處製作；財團法人民間司法改革基金會備份。
